【裁判字號】    88,簡上,205
【裁判日期】    890810
【裁判案由】    傷害
【裁判全文】
臺灣板橋地方法院刑事判決                        八十八年度簡上字第二○五號
    上  訴  人
    即  被  告  戊○○
右列上訴人因傷害案件，不服本院三重簡易庭於民國八十八年十月十三日所為之八十
八年度重簡字第六七二號第一審判決（聲請簡易判決處刑案號：臺灣板橋地方法院檢
察署八十八年度偵字第七七二三號）提起上訴，本院管轄第二審之合議庭判決如左：
    主      文
原判決撤銷。
戊○○無罪。
    理      由
一、檢察官聲請簡易判決處刑意旨略以：被告戊○○因丁○○積欠其互助會會款未清
    償，屢經催討均置之不理而心生不滿，於民國（下同）八十八年十一月二十四日
    晚間七時五分，竟與四名不詳姓名男子，基於普通傷害之犯意聯絡（聲請簡易判
    決處刑書雖載為教唆，惟自其於所犯法條欄載明「被告與四名不詳姓名男子間有
    犯意聯絡及行為分擔，應以共同正論」一節，則「教唆」二字應係誤繕），分持
    鐵棒、鐵條、棒球棍等凶器，前往丁○○、丙○○、甲○○、乙○○位於臺北縣
    泰山鄉○○路○段三五一巷三四號之住處，共同毆打丁○○、丙○○、甲○○、
    乙○○等四人成傷（丁○○：頭部紅腫瘀青；丙○○：頭部裂傷、左、右顳部撕
    裂傷、左膝擦傷；乙○○：右手上臂紅腫瘀青、右大腿紅腫瘀青、右膝紅腫瘀青
    併擦傷、左手前臂刮傷；甲○○：頭部裂傷、左顳部撕裂傷、左肩背紅腫瘀傷、
    左手背紅腫瘀傷、右手背第五指節擦傷、右膝擦傷），因認被告與上開四名男子
    間共犯刑法第二百七十七條第一項之傷害罪嫌。
二、按犯罪事實應依證據認定之，無證據不得推定其犯罪事實；又不能證明被告犯罪
    者，應諭知無罪之判決；刑事訴訟法第一百五十四條、第三百零一條第一項分別
    定有明文。又犯罪事實之認定，應憑真實之證據，倘證據是否真實尚欠明確，自
    難以擬制推測之方法，為其判斷之基礎（參照最高法院五十三年臺上字第六五六
    號判例）。且刑事訴訟上證明之資料，無論其為直接或間接證據，均須達於通常
    一般之人均不致有所懷疑，而得確信其為真實之程度，始得據為有罪之認定，若
    其關於被告是否犯罪之證明未能達此程度，而有合理懷疑之存在，致使無從形成
    有罪之確信，根據「罪證有疑，利於被告」之證據法則，即不得遽為不利被告之
    認定（參照最高法院七十六年臺上字第四九八六號判例）。其以情況證據（即間
    接證據）斷罪時，尤須基於該證據在直接關係上所可證明之他項情況事實，本乎
    推理作用足以確證被告有罪，方為合法，不得徒憑主觀上之推想，將一般經驗上
    有利被告之其他合理情況逕予排除（參照最高法院三十二年上字第六七號判例）
    ，再者，告訴人之告訴係以使被告受刑事追訴為目的，其陳述是否與事實相符，
    仍應調查其他證據以資審認（參照最高法院五十二年臺上字第一三○○號判例）
    ，均合先敘明。
三、聲請人認被告涉犯上開犯行，無非係以告訴人之指訴，並有驗傷診斷證明書在卷
    可稽為其論斷依據。訊據被告固坦承告訴人丁○○積欠伊會款新臺幣（下同）二
    百七十餘萬，而屢經催討無著一節，惟否認有委託他人催討互助會債務及夥同他
    人傷害告訴人丁○○、丙○○、乙○○、甲○○等情，而以告訴人丁○○倒會而
    積欠數人債務，可能是其他會員所為而與之無涉為辯。
四、本件案發前之八十八年十一月中旬即有四名年籍姓名不詳之男子至告訴人家中表
    明代被告催討互助會債務，嗣經告訴人求證，其中二人乃前往帶同被告返回告訴
    人家中，被告當場表示其中一名身材較魁梧之人為其弟，並委託其處理互助會債
    務事宜，該日並未達成協議；其後於案發之日，有七、八名年籍姓名不詳之男子
    至臺北縣泰山鄉○○路○段三五一巷三四號之告訴人住處，分別持鐵條、鐵棒、
    球棍等凶器，共同毆擊丁○○及丁○○之子丙○○、甲○○、乙○○等人成傷，
    被告前稱其弟之人及其他三人亦參與此事等情業據告訴人迭於警訊、檢察官偵查
    及本院審理時指訴綦詳且互核相符，而被告亦坦承於案發前有四名男子至告訴人
    家中催討互助會債務，隨後其亦到場等語，雖被告就此尚辯以係遭二人強押伊及
    其子曾令光前往，經伊表明仍屬活會始獲釋放云云，然經質諸證人即被告之子曾
    令光證稱：「（有無強迫你們過去？）口氣沒有很強硬。」、「（有無叫你去？
    ）他是叫我媽媽去，我媽會害怕，所以我媽叫我陪她去，他們沒有要叫我去。」
    （見本院八十九年六月二日訊問筆錄），被告與其子就是否遭強押及有無強押被
    告之子曾令光等情所述迥異，顯見被告所辯遭人強押前往告訴人家中查明是否仍
    屬活會云云，顯無足採，另告訴人遭毆擊受傷，旋於同日就醫急診一節復有臺灣
    省立臺北醫院出具之診斷證明書四份附於偵查卷足稽，是被告確有委託該等年籍
    姓名不詳之男子向告訴人丁○○催討互助會債務，且嗣後該等男子因催討互助會
    債務而與告訴人發生爭執，進而毆擊告訴人等情固堪信為真實。惟本件尚應探究
    者厥係被告是否應就該傷害行為負刑事責任？
五、經查：詰諸告訴人丙○○自承：「（當天＜即案發前戊○○與其所委託催討債務
    之人同至告訴人家中之日＞戊○○要離開有沒有說什麼？）她說那些人是她委託
    的，沒有說什麼生氣的話。」（見本院八十九年六月二日訊問筆錄），而告訴人
    甲○○亦陳稱：「（戊○○回去時有無講狠話？）沒有。」、「（為何在警訊中
    說戊○○要走時揚言要拆房屋？）是戊○○委託的那些人講的，不是戊○○講的
    。因為會錢處理方式他們不滿意。」（見本院八十九年六月二日訊問筆錄），又
    告訴人乙○○答稱：「（案發當天經過情形如何？）在案發前約壹個星期前那人
    自稱是被告的弟弟，過來說要幫戊○○討債，我說我不認識你，請戊○○過來，
    後來戊○○過來之後，就說事情要交給自稱是被告弟弟的人處理，後來戊○○就
    先回去了。後來就談如何償還的事。自稱是被告弟弟的人說無法接受，後來就走
    了‧‧‧。」（見本院八十九年六月二十三日訊問筆錄），由上開告訴人所述足
    知於案發前被告固然曾與所委託催討債務之人同至告訴人家中，但被告並無何欲
    對告訴人不利之表示；再者，告訴人甲○○復稱：「（那些人有無帶東西去？）
    沒有，他們是空手來，但後來他們就拿球棒打我們，東西那裡來的不知道，他們
    剛來時很平和，後來談不攏時，就打起來了，打我們的東西有些是我們家的，有
    些不知是哪裡來的，打我們的人其中有四個人來過。」（見本院八十九年七月二
    十七日審判筆錄），則被告所委託討債之人並非前來即出手傷人，僅因渠等與告
    訴人商談互助會債務而生爭端灼然；按催討互助會債務之方式本有諸端，尚非必
    以暴力之傷害犯行為之；況且，質諸告訴人就何以認為係被告夥同他人對其為傷
    害？告訴人亦僅稱因毆擊告訴人之男子，其中有被告之前所委託催討債務之人云
    云；綜合上情，本已難認被告有何傷害告訴人之犯意，而所委託討債之人既非至
    告訴人家即出手傷人，乃因商談互助會債務而生爭執進而毆擊告訴人，則或因渠
    等自行起意亦未可知，要難遽認被告就該傷害犯行與該等出手毆擊告訴人者有犯
    意聯絡及行為分擔（且亦難認被告有教唆傷害之主觀犯意及教唆傷害之客觀行為
    ），聲請人認被告涉犯傷害犯行（共同正犯或教唆犯），所為舉證尚未達於通常
    一般之人均不致有所懷疑，而得確信其為真實之程度，尚不得因告訴人臆測之指
    述，即執之為不利於被告之認定，此外本院復查無何積極證據足以認定被告有聲
    請意旨所指之傷害犯行，既不能證明被告犯罪，自應為被告無罪之諭知；原審依
    法逕以簡易判決固非無見，然原審疏未查明，誤為被告有罪之認定，實有未洽，
    被告指摘原審判決不當，為有理由，自應撤銷原審判決，改諭知被告無罪之判決
    。
六、按第一審法院依被告在偵查中之自白或其他現存證據，已足以認定犯罪者，得因
    檢察官之聲請，不經通常審判程序，逕以簡易判決處刑。但必要時，應於處刑前
    訊問被告。前項案件檢察官依通常程序起訴。經法院訊問被告，認應宜以簡易判
    決處刑者，得不經通常程序，逕以簡易判決處刑。依前二項判決所科之刑以宣告
    緩刑、得易科罰金之有期徒刑及拘役或罰金為限。檢察官聲請以簡易判決處刑之
    案件，經法院認為有第四百五十一條之一第四項但書第三款所列之認為應為無罪
    、免訴、不受理或管轄錯誤判決之諭知者，應適用通常程序審判之。刑事訴訟法
    第四百四十九條、第四百五十二條定有明文。本件原審未查被告應諭知無罪判決
    ，致未適用通常程序審理，而誤用簡易判決處刑，其所踐行之簡易處刑程序違背
    法令，抵觸憲法第八條第一項揭示「非由法院依法定程序不得審問處罰」之正當
    法律程序原則，並有損及憲法第十六條所保障當事人之訴訟權，其簡易處刑程序
    存有瑕疵，為保障當事人之審級利益，本院合議庭依通常訴訟程序審判後，撤銷
    原審判決，以第一審法院之地位，為第一審判決，當事人如不服本判決，仍得於
    法定期間內，向管轄第二審法院提起上訴，附此敘明。
據上論斷，應依刑事訴訟法第四百五十五條之一第一項、第三項、第四百五十二條、
第三百六十九條第一項前段、第三百零一條第一項判決如主文。
本案經檢察官蔡宏展到庭執行職務。
中      華      民      國      八十九      年    八      月    十      日
                                      臺灣板橋地方法院刑事第五庭
                                          審判長法  官  陳秀
                                                法  官  李世華
                                                法  官  陳鴻清
右正本證明與原本無異
如不服本判決，應於送達後十日內向本院提出上訴狀
                                                書記官  林蔚然
中      華      民      國      八十九      年    八      月    十八    日


司法院資訊處製作；財團法人民間司法改革基金會備份。
